---
title: "Como manipular dados com o dplyr |Tutorial completo"
author: "luisotavio.pro"
date: "26/03/2021"
output:
  rmarkdown::html_document:
    includes:
      in_header: pixel_senha_dplyr.html
theme: lumen
---

(esse material complementar foi 100% produzido usando a linguagem R)

Esse é um material complementar, ou seja, não substitui você assistir a live completa.

[**Clique aqui para assistir a live**](https://youtu.be/qKGdU5yAK8s){target="_blank"}


## Objetivo: você irá aprender TODOS os macetes de MANIPULAÇÃO DE DADOS

**A biblioteca dplyr é a MELHOR biblioteca para manipualação/transformação dos dados.**

-> Simples e rápido

-> Organização (operador pipe)

-> Input é uma tibble e Output é uma tibble

A biblioteca dplyr faz parte do framework tidyverse. Saiba mais em:
[https://www.tidyverse.org/](https://www.tidyverse.org/){target="_blank"}

### Primeiro passo

```{r,warning=F,message=F}
# install.packages("dplyr")  #Instalar o pacote dplyr
# install.packages("tidyverse")  #Instalar o pacote tidyverse

# Para usar a biblioteca dplyr, você pode instalar ela diretamente OU instalar o tidyverse.

library(dplyr) #executar essa linha 
library(tidyverse) #ou essa

# install.packages("nycflights13")
library(nycflights13) # biblioteca com o nosso conjunto de dados

```


### Voos da grande NY no ano de 2013

```{r}
# Conjunto de dados que usamos na live
flights
```


### DPLYR

OS PRINCIPAIS VERBOS:

- Filter
- Arrange
- Select
- Mutate
- Rename
- Summarise 


Características em comum de todas as funções acima:

- O primeiro argumento é SEMPRE o conjunto de dados (tibble)

- Todos podem ser combinados com o group_by



### O OPERADOR PIPE

Maneira tradicional

```{r}
numeros <- 0:100
mean(numeros)
```

Operador pipe

```{r}
numeros %>%
mean()
```


### A Função filter

IRÁ retornar as linhas (observações) que satisfaçam as condições estabelecidas

#### Como filtrar apenas os vôos de Abril?

```{r}
flights %>%
filter(month == 4)
```

#### Como filtrar os vôos de Janeiro OU Dezembro?

```{r}
flights %>%
filter(month == 1 | month == 12)
```

#### Como filtrar os vôos dos primeiros 15 dias de julho?

```{r}
flights %>%
filter(month == 7 & day <= 15)
```



### DADOS AGRUPADOS + FILTRO

#### Como filtrar os voos que atrasaram acima da média de cada mês?

```{r}
atraso_mes<-flights %>% 
group_by(month) %>% 
filter(dep_delay > mean(dep_delay, na.rm = TRUE))
```

### DADOS AGRUPADOS + FILTRO DE MAIORES VALORES 

#### Como filtrar os 2 voos mais atrasados de cada mês?

```{r}
flights %>% 
group_by(month) %>% 
slice_max(dep_delay,n = 2)
```

O equivalente para buscar os valores mínimos é a função slice_min()

### Criar conjunto de dados

```{r}
teste <- c(0,1,1,1,0,1,1,1,1)
grupo <- c(1,1,1,2,2,2,3,3,3)
dados <- tibble(teste,grupo)
```

### FILTRO + AGRUPAMENTO -> condição ALGUM

#### Como filtrar os grupos que tem valor 0 para a variável teste?

```{r}
dados %>% 
group_by(grupo) %>% 
filter(any(teste == 0))
```

### FILTRO + AGRUPAMENTO -> condição TODOS

#### Como filtrar os grupos que tem todos os valores da variável teste iguais a 1?

```{r}
dados %>% 
group_by(grupo) %>% 
filter(all(teste == 1))
```

#### Funções úteis para se combinar com a função filter

-   ==   filtrar os valores iguais a ...

-   ex: >,>=,< ou <= filtrar valores maiores, maiores ou iguais, menores ou menores ou iguais

-   &, |, ! ou xor() "e","ou","diferente", "ou exclusivo".

-   is.na()  #verifica se o valor é NA

-   between()   - entre os valores
-   near()      - valores próximos, você define a tolerância


### A FUNÇÃO ARRANGE - ORDENAR O SEU CONJUNTO DE DADOS

#### ordem crescente

```{r}
flights %>%
arrange(dep_time)
```

#### ordem decrescente

```{r}
flights %>%
arrange(desc(dep_time))
```

#### ordenando por mais de 1 variável

```{r}
flights %>%
arrange(desc(month),desc(day),dep_time)
```


### A FUNÇÃO SELECT

#### Selecionar as colunas pelo nome

```{r}
flights %>%
select(year,month,day,arr_time)
```

#### excluir as colunas pelo nome

```{r}
ncol(flights)

flights%>%
select(-day,-month)

ncol(flights%>%
select(-day,-month))

```

#### selecionar colunas pela classe

```{r}
iris<-as_tibble(iris)  
iris
```

```{r}
iris %>%
select(where(is.numeric))
#### OU
iris %>%
select_if(is.numeric)
```

#### selecionar as colunas que contém um texto no nome

Escolhendo as colunas pelo sufixo

```{r}
iris %>% 
select(ends_with("Width"))
```

Use starts_with() para definir o prefixo 

```{r}
iris %>% 
select(starts_with("Petal"))
```

#### Escolha as colunas que possuem um determinado texto

```{r}
iris %>% 
select(contains("Petal"))
```

#### matches permite expressões regex

```{r}
iris %>% 
select(matches("Petal|Sepal"))
```

### A FUNÇÃO MUTATE

A diferença entre o mutate e o transmute

#### mutate -> somente adiciona novas variáveis OU transforma variáveis existentes  

#### multiplicando Sepal.Width x Sepal.Length
```{r}
iris <- iris %>%
mutate(medida_sepala = Sepal.Length*Sepal.Width) #nova variável
```

#### atraso acumulado - medir o atraso acumulativo para o atraso dos voos

```{r}
flights %>%
arrange(year,month,day,dep_time) %>% # ordenar os voos 
select(year,month,day,dep_time,dep_delay) %>% # selecionar colunas
mutate(tempo_perdido = cumsum(dep_delay)) #nova variável
```

#### transmute -> adiciona novas variáveis e exclui as outras 

```{r}
flights %>%
arrange(year,month,day) %>% # ordenar os voos 
transmute(tempo_perdido = cumsum(dep_delay)) #nova variável
```

### A função mutate_if - TRANSFORMAÇÃO CONDICIONAL
```{r}
iris
```

#### criando uma função
```{r}
multiplica_2<- function(x) (x*2)
```

Exemplo:
```{r}
multiplica_2(5)

```


#### Conjunto iris
```{r}
iris
```

```{r}
iris %>% 
mutate_if(is.double, multiplica_2)
```


#### A FUNÇÃO RENAME
-> Altera os nomes, porém a ordem das colunas é mantida

```{r}
flights %>%
rename(ano = year,mes = month,dia = day)
```


#### todos as letras maiúsculas
```{r}
flights %>%
rename_with(toupper)
```



#### todas as letras minúsculas
```{r}
flights %>%
rename_with(tolower)
```

#### Substituir "_" por "." no nome da variável

```{r}
flights %>%
rename_with(~ gsub("_", ".", .x))
```

### A FUNÇÃO SUMMARISE

Funções úteis:
Media central: mean(), median()
Variação: sd(), IQR(), mad()
Amplitude: min(), max(), quantile()
Posição: first(), last(), nth(),
Frequencia: n(), n_distinct()
Lógicas: any(), all()

#### Tempo médio de atraso por mês

grupo -> mês

estatística -> média dos atrasos

```{r}
flights %>%
group_by(month) %>%
summarise(atraso_medio = mean(dep_delay,na.rm = T),
atraso_desvio = sd(dep_delay,na.rm = T)) %>%
  ungroup()
```

#### quantidade de atrasos maiores que 30 minutos por mês

```{r}
flights %>%
filter(dep_delay>30) %>%
group_by(month) %>%
summarise(qnt_atrasos = n()) %>%
ungroup()
```


### Bônus Tibble

Um tibble é o data.frame MODERNO.

As duas principais diferenças entre um tibble e um data frame:


#### 1 - Impressão da tabela:

- Tibble sempre mostra as 10 primeiras linhas 
- Somente as colunas que couberem na tela.
- Mostra a classe de cada variável

```{r}
class(iris)
iris
class(as_tibble(iris))
as_tibble(iris)
```


#### 2 - Extração 

Extraindo pelo nome:
```{r}
head(flights$year) #resultado é um vetor
head(flights[["year"]])  #resultado é um vetor
```

Extraindo pela posição:
```{r}
head(flights[[1]])
```

Usando o %>% (pipe)
```{r}
head(flights %>% .$year)
head(flights %>% .[["year"]])
```



#### O tibble não permite escrever o nome incompleto

```{r}
class(mtcars)
head(mtcars$mp)
mtcars<-as_tibble(mtcars)
head(mtcars$mp)
```

________________________________________    

Espero que tenha gostado do material complementar!

Continue acompanhando o meu trabalho e me ajude a divulgar para mais pessoas! :)

Blog: [**luisotavio.pro**](https://www.luisotavio.pro){target="_blank"}

Instagram: [**instagram.com/luisotavio.pro**](https://instagram.com/luisotavio.pro){target="_blank"}

Youtube: [**youtube.com/c/luisotaviopro**](https://youtube.com/c/luisotaviopro){target="_blank"}




