---
title: "Como criar gráficos usando o ggplot | Tutorial Completo ggplot2"
author: "luisotavio.pro"
date: "19/03/2021"
output:
  rmarkdown::html_document:
    includes:
      in_header: pixel_senha_ggplot.html
theme: lumen
---

(esse material complementar foi 100% produzido usando a linguagem R)

Esse é um material complementar, ou seja, não substitui você assistir a live completa.

[**Clique aqui para assistir a live**](https://youtu.be/e8seIwgj77c){target="_blank"}


Objetivo: te ensinar todos os conceitos para fazer qualquer gráfico usando a biblioteca ggplot2

**ggplot2** é uma biblioteca da linguagem R que te permite construir vários e vários tipos de gráficos diferentes.


MAIOR VANTAGEM NA MINHA OPINIÃO => 
os gráficos possuem uma capacidade de customização absurda!

Isso só é possível porque os gráficos são compostos por vários elementos independentes.

### Os 3 elementos de QUALQUER gráfico ggplot

1 - OS DADOS

2 - ESTÉTICA -> quais serão as variáveis de cada eixo

3 - OBJETO GEOMÉTRICO - Como as observações serão representadas no gráfico.
Geralmente se utiliza a função geom*** para criar essa camada.


### PARTE PRÁTICA

Primeiro passo:
instalar a biblioteca ```ggplot2```, caso você não tenha feito antes

```{r,eval=FALSE}
install.packages("ggplot2")
```


#### carregar a biblioteca
```{r,warning=FALSE,message=FALSE}
library(ggplot2)
```


Cabeçalho dos dados
```{r,message=F,warning=F}
library(knitr)
kable(head(mtcars))
```


#### NOSSO PRIMEIRO GRÁFICO

Lembre-se: **o gráfico ggplot é composto por 3 elementos**

1 - Dados = mtcars

2 - Estética (definição dos eixos) = aes(x = wt, y = hp)

3 - Marcas geográficas = geom_point()

```{r,message=F,warning=F}
ggplot(mtcars, aes(x = wt, y = hp)) + 
  geom_point()
```


#### Fazendo Histogramas (gráfico de frequência) para variáveis contínuas e categóricas

```{r,message=F,warning=F}
kable(head(iris))
ggplot(iris, aes(x=Sepal.Length, fill=Species)) +
  geom_histogram( color="#e9ecef", alpha=0.6, position = 'identity')
```

O parâmetro _alpha_ define a transparência da cor.


#### Construindo um gráfico tradicional de colunas ou barras:

```{r,message=F,warning=F}
### alterando o tema dos nossos gráficos
library(dplyr)
theme_set(theme_bw())
```

```{r,message=F,warning=F}
## calcular o peso médio dos carros por cilindros
meus_dados<-mtcars %>%
  group_by(cyl) %>%
  summarise(peso = mean(wt)) %>%
  ungroup()
```

```{r,message=F,warning=F}
### como fazer um gráfico de coluna
ggplot(meus_dados, aes(x=cyl, y=peso)) + 
  geom_bar(stat="identity", width=0.8, fill="tomato3") 
```

O parâmetro width define a largura das colunas. O parâmetro fill define a cor que irá preencher as colunas.

O comando acima (função geom_bar com stat="identity") é equivalente a função geom_col.

```{r,message=F,warning=F}
ggplot(meus_dados, aes(x=cyl, y=peso)) + 
  geom_col(width=1.5, fill="tomato3") 
```

#### Como fazer para definir as escalas dos eixos?

Delimitando as amplitudes do eixo x e do eixo y.

```{r,message=F,warning=F}
ggplot(iris, aes(x=Sepal.Length, y=Petal.Length)) + 
  geom_point() +
  # garantir que o gráfico tem o ponto (0,0)
  expand_limits(x = 0, y = 0) +
  # escolhendo as amplitudes dos eixos
  xlim(0,8) + ylim(0,8)
```

#### Como adicionar a reta de regressão e o r^2

```{r,message=F,warning=F}
# install.packages("ggpmisc")
library(ggpmisc)
# Transformar a variável cilindros em categórica
mtcars$cyl <- as.factor(mtcars$cyl)
```

### Criando nosso gráfico

```{r,message=F,warning=F}
g<-ggplot(data = mtcars, aes(x = wt, y = hp)) +
  #suavização
  geom_smooth(method = "lm", se=FALSE, formula = y ~ x) +
  # escrever a formula do modelo + r2
  stat_poly_eq(formula = y ~ x, 
               aes(label = paste(..eq.label.., ..rr.label.., sep = "~~~")), 
               parse = TRUE) +    
  #adicionar os pontos e colorir de acordo com o número de cilindros
  geom_point(aes(colour = cyl)) 
```

#### adicione o texto que você quiser

```{r,message=F,warning=F}
g + geom_text(x = 3, y = 200, label = "texto que você quiser escrever")
```

#### VOCÊ PODE ESCOLHER UM TEMA PARA O SEU GRÁFICO


```{r,message=F,warning=F}
g + theme_bw() 
```

```{r,message=F,warning=F}
g + theme_linedraw()
```

```{r,message=F,warning=F}
g + theme_light()
```

```{r,message=F,warning=F}
g + theme_dark()
```

```{r,message=F,warning=F}
g + theme_minimal()
```

```{r,message=F,warning=F}
g + theme_classic()
```

#### Criar as coordenadas do gráfico de acordo com uma variável ou duas variáveis

Criando gráficos para cada categoria da variável ```am```

```{r,message=F,warning=F}
g + facet_grid( ~ am)
```

Criando gráficos para cada combinação das variáveis ```am``` e ```gear```

```{r,message=F,warning=F}
g + facet_grid(gear ~ am)
```

#### Gráfico de dispersão com 1 grupo - Adicionar TÍTULO

```{r,message=F,warning=F}
ggplot(mtcars, aes(wt, mpg, colour = factor(cyl))) + 
  geom_point() + 
  #Adicionar título e subtítulo
  labs(title = "Aqui o seu título", subtitle = "Aqui o seu subtítulo")+
  #título do eixo x
  xlab(label = "Peso do carro") + 
  #título do eixo y
  ylab(label = "Milhas por galão") +
  #centralizando o título
  theme(plot.title = element_text(hjust = 0.5)) +
  #centralizando o subtítulo
  theme(plot.subtitle = element_text(hjust = 0.5))+
  #mudando a cor do título
  theme(plot.title = element_text(color = "blue"))
```

#### Opções de customização do texto 

```{r,eval=F}
?element_text
```

#### PIRAMIDE ETÁRIA

Carregar os dados da pirâmide etária

```{r,message=F,warning=F}
source("dados.R")
kable(head(data))
```

```{r,message=F,warning=F}
ggplot(data)+
  # Gerar a estrutura do gráfico e colorir por sexo
  geom_bar(aes(x=Age,y=PopPerc,fill=Gender),stat='identity')+
  # Girar o gráfico
  coord_flip()+
  # arrumar valores do eixo x
  scale_y_continuous(breaks=seq(-10,10,1),
                     labels=function(x){paste(abs(x),'%')})+
  # títulos
  labs(x='',y='Population (%)',
       title='Gráfico Etário - Brasil',
       caption='Fonte: PopulationPyramid.net')
```

#### Como criar Boxplots
#####  definir tema clássico
```{r,message=F,warning=F}
theme_set(theme_classic())
```


```{r,message=F,warning=F}
g <- ggplot(iris, aes(x = Species, y = Sepal.Length))
g + geom_boxplot(varwidth=T, fill="tomato") +
  ### girar os valores do eixo x
  theme(axis.text.x = element_text(angle=60))+
  # ajustar os valores verticalmente
  theme(axis.text.x = element_text(vjust=0.6,angle=60))+
  ## remover título, valores e tracinho do eixo x  
  theme(axis.title.x=element_blank(), #remove o titulo
        axis.text.x=element_blank(), #remove o texto do valor
        axis.ticks.x=element_blank()) #remove o tracinho
```

#### BÔNUS 1

```{r,message=F,warning=F}
# install.packages("ggthemes")
library(ggthemes)
```

Nossos dados:
```{r,message=F,warning=F}
kable(head(ToothGrowth))
```

Construindo boxplots para os grupos de _dose_ pela variável _len_

```{r,message=F,warning=F}
ggplot(ToothGrowth, aes(y = len,group=dose)) + 
  geom_boxplot()
```

#### Transformar a variável _dose_ de numérica para categórica

```{r,message=F,warning=F}
ToothGrowth$dose <- as.factor(ToothGrowth$dose)
```


#### usando o tema da biblioteca ggthemes 
```{r,message=F,warning=F}
ggplot(ToothGrowth, aes(y = len, group=dose)) +
  geom_boxplot(aes(fill = dose)) +
  theme_economist() + scale_fill_economist()
```


#### BÔNUS 2

Como circular um mapa e marcar os pontos que você deseja

```{r,eval=F}
devtools::install_github("dkahle/ggmap")
devtools::install_github("hrbrmstr/ggalt")
```

```{r,message=F,warning=F}
library(ggmap)
library(ggalt)
```

Você precisa entrar no site do google, fazer o seu cadastro e copiar o seu token:

[**https://cloud.google.com/maps-platform/**](https://cloud.google.com/maps-platform/){target="_blank"}

Link da biblioteca:

[**https://github.com/dkahle/ggmap**](https://github.com/dkahle/ggmap){target="_blank"}

#### Fazer autenticação
```{r,eval=F}
register_google(key = "[your key]", write = TRUE)
```

#### Coordenadas de Belo Horizonte
```{r,message=F,warning=F}
bh <-  geocode("Belo Horizonte")  # longitude e latitude
```

#### Buscar os mapas
##### Google Satellite Map

```{r,message=F,warning=F}
bh_sat_map <- qmap("Belo Horizonte", zoom=12, source = "google", maptype="satellite")  
```

##### Google Road Map

```{r,message=F,warning=F}
bh_road_map <- qmap("Belo Horizonte", zoom=12, source = "google", maptype="roadmap") 
```

##### Google Hybrid Map

```{r,message=F,warning=F}
bh_hybrid_map <- qmap("Belo Horizonte", zoom=12, source = "google", maptype="hybrid") 
```


#####  Pegar coordenadas de alguns lugares da cidade

```{r,message=F,warning=F}
lugares_bh <- c("Padre Eustáquio",
                "Savassi",
                "Estádio Mineirão")
```

```{r,message=F,warning=F}
lugares_bh_loc <- geocode(lugares_bh)  # long e lat
lugares_bh_loc
```

##### MAPA COM AS MARCAÇÕES

```{r,message=F,warning=F}
# escolha um dos três abaixo: bh_hybrid_map ou bh_sat_map ou bh_road_map

# bh_hybrid_map+
# bh_sat_map+
bh_road_map +
  
### marcar os pontos escolhidos
geom_point(aes(x=lon, y=lat),
data = lugares_bh_loc, 
alpha = 0.7, 
size = 7, 
color = "tomato") + 
## Criar o círculo 
geom_encircle(aes(x=lon, y=lat),
data = lugares_bh_loc, 
size = 2, color = "blue")
```


#### LIVRO DO GGPLOT -> [**https://ggplot2-book.org/**](https://ggplot2-book.org/){target="_blank"}

________________________________________    

Espero que tenha gostado do material complementar!

Continue acompanhando o meu trabalho e me ajude a divulgar para mais pessoas! :)

Blog: [**luisotavio.pro**](https://www.luisotavio.pro){target="_blank"}

Instagram: [**instagram.com/luisotavio.pro**](https://instagram.com/luisotavio.pro){target="_blank"}

Youtube: [**youtube.com/c/luisotaviopro**](https://youtube.com/c/luisotaviopro){target="_blank"}